【裁判字號】    89,再,81
【裁判日期】    900327
【裁判案由】    拆屋還地
【裁判全文】
台灣高等法院民事裁定  八十九年度再字第八一號
      再審原告      桃藝大理石工業股份有限公司
      法定代理人    邱創男
      再審被告      甲○○
      再審被告      乙○○
右當事人間請求拆屋還地事件，再審原告對於中華民國八十九年三月二日最高法院八
十九年度台上字第五一四號確定判決提起再審，本院裁定如左：
    主      文
再審之訴駁回。
再審訴訟費用由再審原告負擔。
    理      由
一、按提起民事再審之訴，應自判決確定時起三十日之不變期間內為之，觀民事訴訟
    法第五百條第一項及第二項之規定自明。本件原確定判決最高法院八十九年度台
    上字第五一四號係於民國（下同）八十九年三月十六日送達，此有該案卷所附送
    達證書足據（見該卷第五一頁，影本附本院卷），再審之不變期間自判決送達之
    翌日起，扣除在途期間三日，算至八十九年四月十八日止，即告屆滿，合先敘明
    。
二、再審原告主張依民事訴訟法第五百條第二項「再審之理由知悉在後者，自知悉時
    起算三十日之不變期間內提起」，而其提起本件再審，係以同法第四百九十六條
    第一項第十三款發現未經斟酌之證物或得使用該證物者，除已於期間內八十九年
    四月二十一日向最高法院提起再審外，亦符合發現新證據後三十日內提出之規定
    ，蓋系爭土地因建築廠房而將現場填土堆高地基並沿界興建圍牆，將現場水泥紅
    柱深埋地下，非除去圍牆無法發現，無法於原訴訟中提出證明，亦未蒙原審斟酌
    。嗣伊於八十九年四月二十六日接奉台灣桃園地方法院八十九年四月十七日桃院
    丁民執字第四四六六號執行命令再審原告拆除系爭土地上之建物及圍牆，再審原
    告於同年初依令拆除獨立且較易處理之圍牆部分，赫然發現紅漆仍殘存於原地，
    是項新證據發現後，再審原告旋於同年五月十二日以補充再審理由狀，向最高法
    院陳報並主張該證據及事實，此未逾民事訴訟法第五百條第一項所列三十日之再
    審期限云云。
三、按「聲請人於民國七十一年十月二十二日收受確定判決後，因曾於七十一年十月
    二十七日向台灣高等法院提起再審之訴，其所具再審訴狀載明依據民事訴訟法第
    四百九十六條第一項第十三款規定，迨七十一年十二月十七日，聲請人始向該院
    提出『補充再審理由狀』載明：另有消極的不適用民法第二百二十四條之違法等
    語；此為民事訴訟法第四百九十六條第一項第一款之再審理由，與聲請人前此所
    主張同條第十三款之再審理由顯然有別，兩者之再審理由既不相同，所應遵守之
    不變期間自應分別計算」（最高法院七十二年台聲字第三九二號判例參照）。查
    本件再審原告對於最高法院八十九年度台上字第五一四號確定判決提起再審之訴
    ，最高法院於八十九年四月二十一日收狀者，乃再審原告以前開判決有民事訴訟
    法第四百九十六條第一項第一款適用規顯有錯誤為再審理由；嗣於同年五月十八
    日始以前開判決亦有同法條項第十三款發現未經斟酌之證物為再審理由，提出「
    補充再審理由狀」，有最高法院八十九年台再字第四八號、五五號卷第四、三十
    二頁所附再審原告提出之再審起訴狀及補充再審理由狀可稽（影本附本院卷）。
    揆諸前揭判例意旨所示，再審原告係於八十九年五月十八日提起本件再審之訴，
    至臻灼然，是已逾民事訴訟法第五百條第一項所定之三十日法定不變期間甚明。
四、次按「有左列各款情形之一者，得以再審之訴對於確定終局判決聲明不服。但當
    事人己依上訴主張其事由或知其事由而不為主張者，不在此限：．．十三、當事
    人發見未經斟酌之證物或得使用該證物者。但以如經斟酌可受較有利益之裁判者
    為限。」，民事訴訟法第四百九十六條第一項第十三款定有明文。而所謂當事人
    已依上訴主張其事由，係指當事人在前訴訟程序，就本條項所列各款事由，已於
    上訴程序中提出，以為攻擊或防禦方法而言。當事人既在前訴訟程序依上訴人主
    張其事由，其主張之當否，應由上訴審法院判斷之，初無仍許據以對於確定判決
    提起再審之訴之餘地。而所謂知其事由而不為主張，即當事人在前訴訟程序明知
    有本條項所列各款事由，而未提出主張是也。因當事人既明知有此事由，竟不提
    出主張，導致法院判斷錯誤而為其敗訴之判決，乃屬咎由自取，故不在再審制度
    保護之列。又所謂「當事人發見未經斟酌之證物或得使用該證物，係指前訴訟程
    序事實審之言詞辯論終結前已存在之證物，因當事人不知有此致未經斟酌，現始
    知之者而言；若在前訴訟程序事實審言詞辯論終結前，尚未存在之證物，本無所
    謂發見，自不得以之為再審理由」、「所謂當事人發見未經斟酌之證物或得使用
    該證物，係指在前訴訟程序不知有該證物，現始知之或雖知有此而不能使用，現
    始得使用者而言。」（最高法院二十九年上字第一○○五號、三十二年上字第一
    二四七號判例參照）。是當事人以發見得使用未經斟酌之證物為再審理由者，應
    就其在前訴訟程序不能使用之事實，依民事訴訟法第二百七十七條之規定，負舉
    證責任。
五、查再審原告於八十六年十一月五日原審答辯狀即主張「嗣雙方會同鑑界，並當場
    於系爭土地上劃紅線為界，．．以紅線界址為聲請興建工廠，．．『迄今該紅色
    界點仍明顯可辨』．．」（見前訴訟原審卷第三一頁影本附本院卷），其後亦迭
    為相同主張，此見台灣桃園地方法院八十六年度訴字一二七一號判決理由第二項
    之（二）、本院八十七年度上字第八四○號判決第八頁事實欄再審原告之陳述（
    一）項下、再審原告對於本院前該判決提起上訴之上訴理由狀第四頁（見最高法
    院八十九年度台上字第五一四號卷第二二頁正面，影本附本院卷）等均有類此陳
    述，而上開紅線為界之主張，亦經本院前開八十七年度上字第八四○號判決加以
    斟酌，而認不足為再審原告有利之證據，此見上開判決第十七頁即理由六之（四
    ）項下有充分之論述，要無疑義。且再審原告於八十九年四月二十一日提起再審
    之訴時，亦曾為相同之主張（見最高法院八十九年台再字第四八號卷第六頁），
    揆諸前揭說明及判例意旨，再審原告所主張之「新證據」之紅漆界線，既已於前
    訴訟程序一再主張，並聲明紅色界點於起訴之初，『迄今仍明顯可辨』，亦為歷
    審所斟酌，此次再審主張因建築廠房而將現場填土堆高地基並沿界興建圍牆，將
    現場水泥紅柱深埋地下，非除去圍牆無法發現云云，顯與前訴訟程序所為之前揭
    主張前後不一，且當初明顯可辨之紅漆，苟足為再審原告有利之證據，即使嗣後
    興建圍牆致埋於地下，亦非不得主張發掘，足見該項証物為再審原告於前訴訟程
    序言詞辯論終結前早己知悉，且非於當時不能使用，現始能使用者，從而其主張
    知悉發見紅漆界線之再審理由在後，洵無足取。
六、綜上所述，本件再審原告於八十九年三月十六日收受最高法院確定判決，遲至八
    十九年五月十八日始以其早於前訴訟程序已知悉且主張過之事由，主張上開原確
    定判決有民事訴訟法第四百九十六條第一項第十三款所定事由，對之提起再審之
    訴，依上說明，此部份再審之訴，顯已逾期，自非合法。
據上論結，本件再審之訴為不合法，應依民事訴訟法第五百零二條第一項、第九十五
條、第七十八條裁定如主文。
中      華      民      國    九十      年      三      月    二十七    日
                            台灣高等法院民事第十六庭
                                審判長法  官  阮  富  枝
                                      法  官  王  聖  惠
                                      法  官  闕  銘  富
右正本係照原本作成。
不得抗告。
中      華      民      國    九十      年      三      月    二十九    日
                                      書記官  陶  美  玲


司法院資訊處製作；財團法人民間司法改革基金會備份。
